【裁判字號】    88,上訴,2950
【裁判日期】    890229
【裁判案由】    偽造文書等
【裁判全文】
臺灣高等法院刑事判決                          八十八年度上訴字第二九五號
    上  訴  人  臺灣板橋地方法院檢察署檢察官
    上  訴  人
    即  被  告  乙○○
右上訴人因被告偽造文書等案件，不服臺灣板橋地方法院八十六年度訴字第七０八號
，中華民國八十八年六月三十日第一審判決（起訴案號：臺灣板橋地方法院檢察署八
十五年度偵字第二二一一○號及八十六年度偵字第一六○九號），提起上訴，本院判
決如左：
    主  文
原判決撤銷。
乙○○無罪。
    理  由
一、公訴意旨略以：被告乙○○自民國八十四年三月十日起自任會首，招攬每會金額
    新臺幣（下同）二萬元，於每月十日下午七時在臺北縣永和市○○路九十三巷四
    弄八號四樓開標之民間互助會。竟意圖為自己不法之所有，基於概括之犯意，自
    八十四年四月十日起至八十五年五月十日間，在上開處所，連續冒用會員廖甲○○（即會單內之甲○○）、丁○○、戊○○及庚○○名義標會，使該互助會之全
    體會員陷於錯誤，交付會款予被告，並足生損害於被冒標之互助會會員。案經丁○○等訴請偵辦，因認被告涉犯刑法第二百十六條、第二百二十條、第二百十條
    之行使偽造私文書及第三百三十九條第一項之詐欺罪嫌云云。
二、按犯罪事實應依證據認定之，無證據不得推定其犯罪事實，刑事訴訟法第一百五
    十四條定有明文。認定不利於被告之事實，須依積極證據，苟積極證據不足為不
    利於被告事實之認定時，即應為有利於被告之認定，更不必有何有利之證據。而
    以告訴人之指訴為證據方法，因其告訴係以使被告受刑事訴追為目的，是其陳述
    是否與事實相符，仍應調查其他證據以資審認，必其指訴無瑕疵，且查與事實相
    符，始得資為判決之基礎。
三、訊據被告堅詞否認冒用會員甲○○、丁○○、戊○○及庚○○名義標會詐財，辯
    稱前開互助會均有按時開標，至八十五年七月停會為止，丁○○、甲○○、戊○○、庚○○及蘇麗紅五名仍為活會等語。查公訴人之認定被告有前開犯行，無非
    根據告訴人丁○○之指訴及卷附之互助會名單為憑。惟查：
（一）被告於八十四年三月十日召集之互助會，會員為洪美珠、周志仁、張淑美、林
      淑華、鄭仲修、謝惠羽、林盛純、潘永鍬、陳雲銘、林秀雄、丙○○、張添賜
      、鄭碧珠、段仰蘭、羅光揚、丁○○、甲○○（即廖甲○○）、戊○○、庚○○、蘇麗紅共二十名，會期應至八十五年十一月十日止，有互助會名單在卷可
      憑。而被告於八十五年六月標會後，宣布自同年七月十日起停標一節，復為被
      告所自承，並據告訴人丁○○指明。其間自八十四年四月至八十五年六月間，
      先後由會員洪美珠、周志仁、張淑美、林淑華、鄭仲修、謝惠羽、林盛純、潘
      永鍬、陳雲銘、林秀雄、丙○○、張添賜、鄭碧珠、段仰蘭、羅光揚得標等情
      ，業據證人洪美珠、周志仁、張淑美、林淑華、鄭仲修、謝惠羽、林盛純、潘
      永鍬、林秀雄、丙○○、張添賜、段仰蘭、羅光揚分別於偵查及原審訊問時結
      證在卷，核與被告自承之事實相符。則該互助會之活會會員，迄被告停標之際
      ，尚有丁○○、甲○○、戊○○、庚○○及蘇麗紅五名，茲告訴人丁○○指證
      其與甲○○、戊○○、庚○○應為活會等詞，既屬真實，則告訴人丁○○指訴
      被告有冒用渠等名義標取會款，遽難採信。
（二）至於告訴人丁○○提出之會單及證人段仰蘭出具得標記錄上記載之得標人、金
      額、時間，雖與被告所陳者略有不同，然查被告已辯稱本件互助會之會員遍佈
      臺中及臺北地區，乃採電話聯絡競標及通知會員得標，故有所出入等情，參以
      證人洪美珠、張淑美、林盛純、潘永鍬、林秀雄、張添賜、段仰蘭及告訴人丁○○、鄭碧珠均於原審到庭證稱未曾到場競標，都是以電話與被告聯絡競標或
      查詢其他會員得標情形，衡諸常理，會員間之紀錄或有誤載之可能。本件會員
      得標情形既已經得標會員洪美珠等人到庭證述如前，益見前開記錄顯與事實相
      左，不得採為不利被告之證據。
四、綜前所述，被告並無公訴人所指冒標詐財之犯行，此外復查無其他任何積極事證
    足以證明被告犯有行使偽造私文書及詐欺取財之罪，揆諸前揭規定，自應為被告
    無罪之諭知。原審對此部分雖同為被告犯罪不能證明之認定，然竟以被告於八十
    五年二月間偽稱會員丙○○以五千八百元標金得標；同年四月間，詐稱由會員鄭
    碧珠以四千八百元標金得標；復於八十五年五月間，謊稱由會員段仰蘭以二千七
    百元得標；被告復於八十四年十二月十日召集每會二萬元，會期自八十四年十二
    月十日至八十六年八月十日，含會首及會員共二十一會，其竟冒用鍾順菊（會單
    誤載為鐘勝菊）名義入會，復於八十五年五月十日，謊稱由鍾順菊以六千九百元
    得標，而先後詐得會款。迨至被告於八十五年六月宣佈將上開二會停會，自同年
    七月十日停標，竟未告知會員丙○○及己○○停會一事，反而自八十五年七月間
    至十月間，向丙○○及己○○連續各收取三個月會款六萬元及五萬元等未經起訴
    之事實，予以論罪科刑，顯係就未受請求之事項為判決，自有未合。公訴人及被
    告就該部分分別以量刑過輕及否認犯罪為由，上訴指摘原判決不當，雖無理由，
    然原判決既有可議，自應由本院予以撤銷改判，就公訴意旨所指之犯罪事實，以
    不能證明被告犯罪而為其無罪之判決。至於原判決所認定之上開事實是否成立犯
    罪，應由檢察官另行依法偵查，附此敘明。
五、被告經合法傳喚，無正當理由不到庭辯論，爰不待其陳述逕行判決。
據上論斷，應依刑事訴訟法第三百六十九條第一項前段、第三百六十四條、第三百零
一條第一項、第三百七十一條，判決如主文。
本案經檢察官陳時提到庭執行職務。
中      華      民      國    八十九    年      二      月    二十九    日
臺灣高等法院刑事第五庭
                                  審判長法  官  曾  德  水
                                        法  官  趙  功  恆
                                        法  官  林  立  華
右正本證明與原本無異。
如不服本判決應於收受送達後十日內向本院提出上訴書狀，其未敘述上訴之理由者並
得於提起上訴後十日內向本院補提理由書（均須按他造當事人之人數附繕本）。
                                        書記官  廖  月  女
中      華      民      國    八十九    年      三      月      三      日


司法院資訊處製作；財團法人民間司法改革基金會備份。
